【裁判字號】    99,重上更(二),223
【裁判日期】    991028
【裁判案由】    妨害性自主
【裁判全文】
臺灣高等法院刑事判決           99年度重上更(二)字第223號
上  訴  人  臺灣板橋地方法院檢察署檢察官
被      告  甲○○
選任辯護人  汪團森律師
上列上訴人因被告妨害性自主案件，不服臺灣板橋地方法院93年
度少連訴字第148 號，中華民國94年6 月3 日第一審判決（起訴
案號：臺灣板橋地方法院檢察署93年度偵字第1814號），提起上
訴，本院判決後，由最高法院第二次發回更審，本院判決如下：
    主  文
上訴駁回。
    理  由
一、公訴意旨略以：被告甲○○與被害人Ａ女（民國81年10月出
    生，年籍資料詳卷）之母親（下稱Ａ母，年籍資料詳卷）係
    朋友關係。緣被告於民國92年（起訴書誤載為93年）7 月11
    日，邀約Ａ女至其台北縣中和市○○街26號住處遊玩，並居
    住於該處。詎被告竟心生淫念，並基於強制性交之概括犯意
    ，先於同年7月15日晚上8時許，在其住處客廳，將Ａ女抱入
    懷中，並以手指伸入Ａ女之陰道內來回抽動，違反Ａ女之意
    願，對Ａ女性侵害得逞。復於同年月18日(Ａ女於本院更一
    審稱時間應為同年月19日)凌晨3時許，在其住處房間，趁Ａ
    女熟睡時，以相同之方式，對Ａ女性侵害得逞。被告另於同
    年7 月11日至20日Ａ女居住其住處期間，多次趁騎乘機車搭
    載Ａ女於駕駛座前座出遊時，以手指伸入Ａ女內褲內並插入
    、撫摸Ａ女之陰部，對Ａ女性侵害。被告為恐Ａ女將性侵害
    之事告知他人，於每次性侵害完畢後，均給予Ａ女新台幣10
    0元作為補償之用。嗣Ａ女於同年7月20日晚間返家時，因陰
    部疼痛哭泣為Ａ母發覺有異，始查知上情。因認被告涉犯刑
    法第222條第1項第2 款之加重強制性交罪嫌（另被告被訴涉
    犯刑法第305 條恐嚇危害安全罪嫌部分，業經本院94年度上
    訴字第3444號判決維持第一審無罪判決確定）。
二、按犯罪事實應依證據認定之，無證據不得認定犯罪事實；不
    能證明被告犯罪者，應諭知無罪之判決，刑事訴訟法第154
    條第2項、第301條第1 項分別定有明文。而所謂認定犯罪事
    實之證據，係指足以認定被告確有犯罪行為之積極證據而言
    ，該項證據自須適合於被告犯罪事實之認定，始得採為斷罪
    資料。且刑事訴訟上證明之資料，無論其為直接或間接證據
    ，均須達於通常一般之人均不致有所懷疑，而得確信其為真
    實之程度，始得據為有罪之認定，若其關於被告是否犯罪之
    證明未能達此程度，而有合理懷疑之存在，致使無從形成有
    罪之確信，根據「罪證有疑、利於被告」之證據法則，即不
    得遽為不利被告之認定，最高法院著有53年台上字第656 號
    、29年上字第3105號、76年台上字第4986號判例可資參照。
    次按告訴人之告訴，係以使被告受刑事訴追為目的，是其陳
    述是否與事實相符，仍應調查其他證據以資審認；被害人之
    陳述如無瑕疵，且就其他方面調查又與事實相符，固足採為
    科刑之基礎，倘其陳述尚有瑕疵，則在未究明前，遽採為論
    罪科刑之根據，即難認為適法；亦有最高法院52年台上字第
    1300號、61年台上字第3099號判例可參。且刑事訴訟法第16
    1條已於91年2月8日修正公布，其第1項規定：檢察官就被告
    犯罪事實，應負舉證責任，並指出證明之方法。因此，檢察
    官對於起訴之犯罪事實，應負提出證據及說服之實質舉證責
    任。倘其所提出之證據，不足為被告有罪之積極證明，或其
    指出證明之方法，無從說服法院以形成被告有罪之心證，基
    於無罪推定之原則，自應為被告無罪判決之諭知（最高法院
    92年臺上字第128號判例參照）。
三、檢察官認被告涉犯刑法第222條第1項第2 款加重強制性交罪
    嫌，無非係以：被告於警詢及偵查中所為供述，及證人Ａ女
    、Ａ母於警詢及偵查中之指述、證人黃芳芳(起訴書誤載為
    劉菊英)、陳明志於偵查中之證述及被告於92年7月27日立具
    之和解書（下稱和解書）、受理疑似性侵害案件驗傷診斷書
    、台北市立中興醫院病歷及函文、真實姓名對照表、Ａ女國
    小導師謝溫仁之說明書，為其主要論據。
四、訊據被告固坦承Ａ女於前揭時間居住於其上址住處之事實，
    然堅決否認有加重強制性交犯行，辯稱：其並未性侵Ａ女，
    和解書雖記載其性侵害Ａ女，但並非其書寫，係Ａ母帶四位
    男人至其住處加以毆打，且恫稱「不簽要抓到山上活埋」，
    其始被迫在和解書上簽名，並非基於自由意志所為等語。
五、經查：
  甲、證據能力部分：
（一）按被告以外之人於審判外之言詞或書面陳述，除法律有規
      定者外，不得作為證據，刑事訴訟法第159條第1項定有明
      文。查證人Ａ女、Ａ母於警詢所為陳述，業經辯護人以係
      屬被告以外之人於審判外陳述為由主張不得作為證據（見
      本院卷第32頁），檢察官復未釋明有何符合法定傳聞例外
      之情形，本院審酌上開證人之陳述，未有較可信之特別情
      況，而可取代其等於法院審理時之陳述，認無傳聞例外規
      定之適用。是證人Ａ女及Ａ母於警詢所為陳述，為被告以
      外之人於審判外之言詞陳述，依刑事訴訟法第159條第1項
      之規定，不得作為證據。又「證據能力」係指可供「嚴格
      證明」使用之資格，亦即必須經嚴格證明之犯罪事實判斷
      之依據。但不具證據能力之傳聞證據，仍得資為彈劾證據
      ，用以檢驗有證據能力之證據之證明力，附此說明。
（二）刑事訴訟法第159條之1第2 項所定被告以外之人於偵查中
      向檢察官所為之陳述，除顯有不可信之情況者外，得為證
      據。其立法理由係以偵查中對被告以外之人所為之偵查筆
      錄，或被告以外之人向檢察官所提之書面陳述，性質上均
      屬傳聞證據，且常為認定被告有罪之證據，自理論上言，
      如未予被告反對詰問、適當辯解之機會，一律准其為證據
      ，似與當事人進行主義之精神不無扞格之處，對被告之防
      禦權亦有所妨礙，然刑事訴訟法規定，檢察官代表國家偵
      查犯罪、實行公訴，依法有訊問被告、證人、鑑定人之權
      ，且實務運作時，偵查中檢察官向被告以外之人所取得之
      陳述，原則上均能遵守法律規定，不致違法取供，其可信
      性甚高，為兼顧理論與實務，爰明定被告以外之人於偵查
      中向檢察官所為之陳述，除顯有不可信之情況者外，得為
      證據。是未經被告詰問之被告以外之人於偵查中向檢察官
      所為之陳述，因未經被告詰問，應認屬於未經合法調查之
      證據，並非無證據能力。此項詰問權之欠缺，非不得於審
      判中由被告行使以補正，而完足為經合法調查之證據。查
      證人Ａ女及Ａ母於偵查中陳述，雖未經被告行使詰問權，
      然此業經原審經以證人身分傳喚證人Ａ女及Ａ母到庭補正
      詰問程序，而完足為合法調查之證據，是證人Ａ女及Ａ母
      於偵查中所為證述，自有證據能力。
（三）按被告之自白，非出於強暴、脅迫、利誘、詐欺、疲勞訊
      問、違法羈押或其他不正之方法，且與事實相符者，得為
      證據，刑事訴訟法第156條第1項定有明文。公訴意旨雖以
      被告立具之和解書（見臺灣板橋地方法院檢察署92年度核
      退字第7358號偵查卷「下稱偵查一卷」第61頁）作為被告
      曾自白性侵幼女之證據，然和解書內容係由陪同前往被告
      住處之「阿弟仔」所寫，再交由被告簽名及按捺指印等情
      ，業據證人Ａ母於偵查及原審證述甚詳（見偵查一卷第33
      頁、原審93年度少連訴字第148號卷「下稱原審卷」第182
      頁），顯見和解書內容並非被告親自書寫。且Ａ母於92年
      7 月27日夥同「阿弟仔」等人前往被告住處質問被告時，
      Ａ母曾出手毆打被告等情，為證人Ａ母所自承（見偵查一
      卷第33頁、38頁背面、原審卷第181頁），核與證人Ａ女
      證述情節相符（見原審卷第136頁），並經證人即被告之
      女（係81年9月出生）江美玲、被告之妻劉菊英證述：被
      告當天被毆打等情屬實（見偵查一卷第38頁及其背面），
      又被告因之受有上唇瘀血腫之傷害等情，亦有板橋中興醫
      院特種診斷證明書在卷可憑（見偵查一卷第49頁），足見
      被告所稱因被毆打施強暴，始簽署和解書等情應屬非虛。
      何況簽署和解書當日在場之證人黃芳芳、陳明志分別於原
      審結證稱：被告當場並不承認對Ａ女性侵害等情（見原審
      卷第193、197、203頁）以觀，益見被告本無自白犯罪之
      意。參以：一同前往被告住處之Ａ女、Ａ母、黃芳芳、陳
      明志等人於原審經隔離訊問結果，渠等對於當天前往被告
      住處之人數，證人Ａ女、陳明志陳稱「四人，即Ａ女、Ａ
      母、黃芳芳、陳明志」，Ａ母及黃芳芳卻稱「五人，即Ａ
      女、Ａ母、黃芳芳、陳明志、『阿弟仔』」（見原審卷第
      180、192、196、200頁），果在場之人未出手毆打或恫嚇
      被告，何以須刻意隱瞞到場人數等情，足見被告簽署和解
      書，尚無從認係被告出於自由意志所為，不能憑為本件認
      定犯罪事實之證據。
（四）除證人Ａ女、Ａ母於警詢所為證述與被告所具和解書外，
      本院引用之其他證據資料，並無證據證明係公務員違背法
      定程序所取得，且未據檢察官及被告於法院審理時爭執其
      證據能力，而卷內之文書證據，亦無刑事訴訟法第159 條
      之4 顯有不可信之情況與不得作為證據之情形，從而，依
      刑事訴訟法第159條至159條之5 之規定，均有證據能力。
  乙、實體部分：
（一）證人Ａ女所述遭性侵害之情節與驗傷診斷結果未盡相符：
      證人Ａ女雖於偵查中指稱：「7 月15日晚上在客廳時，被
      告將其抱至身上坐，用右手食指及中指伸入其陰道內挖，
      其很痛，都流血，有要求被告不要挖，被告一直挖，其就
      哭」、「7 月18日晚上，被告進來房間，全身脫光，並將
      其褲子脫掉，用右手手指伸入其陰道內，其就哭」、「期
      間其坐機車前座，被告又用右手食指和中指插入其陰道內
      ，大約7、8次」、「有去看醫生，醫生說處女膜有受傷流
      血」、「7月15日被告以手伸入其下體約20分鐘，7月18日
      以手伸入其下體約30分鐘」（見偵查一卷第30頁背面、31
      頁、31頁背面、53頁背面）。於原審亦證稱：「第一次是
      7月15日晚上8時許，被告在客廳內將其抱至被告坐的位置
      ，用右手食指和中指伸進其褲縫，挖其洞洞裡面」、「7
      月18日在房間內，也是用手指頭，（先稱不記得有無流血
      ，經原審審判長詢以偵查中曾證述有流血後改稱）內褲有
      紅紅的」、「在機車上是等紅燈時，被告也是用手指頭伸
      進其褲子內，次數有7、8次」等語（見原審卷第126、127
      、128、144、145頁）。然Ａ女92年7月20日返家後，於92
      年7 月22日前往台北市立中興醫院（下稱中興醫院）就診
      ，經醫師診察，認Ａ女當時「小陰唇處有泛紅、摩擦、傷
      痕，處女膜大致上外觀完整」，此有該院92年7月22 日受
      理疑似性侵害案件驗傷診斷書及中興醫院93年6月1日北市
      興住字第09360426300 號函所附之病歷影本在卷可稽（見
      臺灣板橋地方法院檢察署93年度偵字第1814號卷「下稱偵
      查二卷」第21、27頁背面），並經證人即中興醫院醫師昝
      舜華於原審證稱：記錄上大致沒有裂傷的傷痕，表示沒有
      很強力的東西或是直徑很大的東西進出，從病例上回想，
      當時應該沒有看到有明顯的裂傷，...（問：該泛紅摩擦
      傷痕，騎腳踏車是否可能造成？）如果是嚴重的接觸是有
      可能，或當事人覺得那個地方很癢不斷去搓也是有可能，
      ...（問：醫院回函本案無法判斷為何物所傷，是否同意
      ？）其只看外觀，沒有辦法判斷是什麼東西進出，...未
      對Ａ女擦藥係因其是皮下出血，且驗傷是看傷不用藥等語
      甚詳（見原審卷第122至124頁）。參以：Ａ女就醫時，外
      陰部的確有傷痕，但無法判斷為何種原因或外物侵入所傷
      等情，亦有中興醫院93年6月1日北市興住字第0936042630
      0號函可參（見偵查二卷第26頁）。足見Ａ女於92年7月22
      日就醫診察時，處女膜外觀上大致完整，僅小陰唇處有泛
      紅、摩擦傷痕，核與Ａ女所述遭被告多次以手指插入陰道
      ，於性器內反覆挖弄，致其下體疼痛並流血云云，客觀上
      尚非完全相符，Ａ女所述是否屬實，已非無疑。
（二）證人Ａ女所述前後不一，且與證人江美玲證述內容相左，
      是否與事實相符，並非毫無可疑：
   (1)Ａ女所述於92年7月15日在被告住處客廳遭被告以手指性
      侵害部分：
      證人Ａ女雖一再指稱：92年7 月15日被告於住處客廳將其
      抱坐在身上，以手指伸入其陰道內挖時，江美玲有看到云
      云。然證人Ａ女就江美玲目睹此事之反應，先於偵查中證
      稱：江美玲看到，但被告瞪她，江美玲就跑進房間等語（
      偵查一卷第30頁背面）;嗣於原審及更一審則改稱：其喊
      痛時，江美玲有轉頭過來，但被告瞪她，她就沒有回頭過
      來等語（原審卷第127 頁、更一審卷第39頁），足見Ａ女
      就江美玲在場目睹之反應所述前後不一。且證人江美玲於
      偵查中明白證稱：沒有看到被告摸Ａ女下體或欺負Ａ女等
      語明確（見偵查一卷第35頁背面、36頁），是Ａ女所述既
      非毫無瑕疵，且乏其他佐證，自難遽予採信。
 （2）Ａ女所指92年7 月19日凌晨（公訴意旨誤為18日晚間）遭
      性侵害部分：
      證人Ａ女於偵查及原審雖一再指陳：於92年7 月19日凌晨
      在被告住處臥房內遭被告以手指插入性器之方式性侵云云
      ，業如前述，且於偵查時就被告所施之強暴手段證述：7
      月18日被告拿棍子打其左邊背後，因為其不答應讓被告性
      侵云云（見偵查一卷第31頁背面）。然Ａ女於警詢時就被
      告所施之強暴手段陳稱：如果不給被告摸，被告就會打其
      大腿等語（見偵查一卷第10頁），其前後所述之被告所施
      強暴手段顯然有異，無從遽信。證人Ａ女雖指稱：當時江
      美玲亦在同一臥房內等情（見原審卷第138 頁），然證人
      江美玲於警詢及偵查時俱稱：未曾見聞被告於睡覺時以手
      指摸Ａ女尿尿之地方等語明確（見偵查一卷第19、36頁）
      ，是證人Ａ女此部分指述亦難認與事實相符。至證人江美
      玲於偵查中雖陳稱：曾聽到Ａ女喊等語（見偵查一卷第51
      頁），然該Ａ女發聲並未引起江美玲特別注意，自無足證
      明係Ａ女因遭受被告性侵害而抵抗所為。且江美玲就當晚
      情形證稱：當天晚上被告沒進房間等情明確（見偵查一卷
      第51頁），核與Ａ女所述情節明顯不符，無從憑以認定此
      部分犯行。況Ａ女於偵查及原審證稱：當晚被性侵時，其
      哭得很大聲，...有大叫，江美玲仍在旁昏睡，其當時叫
      的聲音沒有很小云云（見偵查一卷第31頁、原審卷第139
      頁），則果江美玲確曾聽聞Ａ女因遭性侵而大叫，當不致
      未予注意而毫無所悉。綜上所述，證人Ａ女此部分指述情
      節亦非毫無瑕疵可指，且與江美玲所述各節並不相符，尚
      難信為真實。
 （3）公訴意旨所指Ａ女於92年7 月11日至20日間與被告共乘機
      車出遊時，多次遭以手指性侵害部分：
      證人Ａ女於警詢及偵查時雖一再指稱：前述暫居被告住處
      期間，與被告多次共乘機車外出時，遭被告以手指插入陰
      道內性侵約7、8次云云（偵查一卷第13-1、31頁）；於原
      審則改稱：從褲子的縫伸進去，是在內褲外面摸云云（見
      原審卷第147頁）;於本院更一審，又改稱：在被告家中寄
      住期間，遭以手指性侵的次數總共二次，除7 月19日凌晨
      那一次外，另一次即為7 月15日在客廳等情明確（見本院
      97年度上更一字第633 號卷「下稱更一審卷」第39頁），
      並未論及與被告共乘機車出遊時，曾遭被告以手指性侵多
      次之事。足見Ａ女就是否遭被告於共乘機車時以手指性侵
      多次一節，前後所述反覆，且迄未明確指訴此部分遭性侵
      之時間、地點，就被害次數所述顯然前後矛盾（於原審94
      年4月1日審判期日，或稱與被告、江美玲共乘機車外出之
      次數約2、3次，或又稱騎機車時受性侵害之次數約7、8次
      ，見原審卷第146 頁），又乏其他佐證，實難認與事實相
      符。
（三）Ａ女所述整體情節前後不一，與Ａ母所述未盡相符，且與
      一般人生活經驗有違：
      證人Ａ女於偵查及原審雖一再指稱於92年7月15日、7月19
      日凌晨，分別於被告住處客廳及臥房遭被告以手指插入性
      器內性侵達20分鐘、30分鐘得逞，另於該期間與被告共乘
      機車外出時，復遭被告以同一手法插入生殖器性侵7、8次
      等情，業如前述，併證稱：其迄至返家後，因下體疼痛哭
      泣，始為Ａ母知悉云云（偵查一卷第31頁、原審卷第126
      頁）。然Ａ女對於何以未於案發期間即時告知母親或求援
      ，於偵查中先稱：「（問：為何被欺負，沒馬上告訴媽媽
      ？）因為他們不讓我打電話」、「（問：被告不在家時，
      你為何不打？）因為我不會打」云云（見偵查一卷第54頁
      ）;嗣於原審又稱：其這邊沒有電話，...有幾次其母親打
      電話到甲○○的手機，但是甲○○不讓其與母親講電話云
      云（見原審卷第132、143頁）。此與證人Ａ母於原審所稱
      ：Ａ女會打電話，...期間被告曾撥打其電話，Ａ女會透
      過被告之手機跟其講話」等情，明顯不符（見原審卷第18
      9、190頁），足徵證人Ａ女所述前後不一，且與證人Ａ母
      所言已有扞挌。果其所言非虛，何以刻意隱瞞該期間曾與
      母親通話之事？參以：Ａ女於原審證稱：Ａ母迄92年7 月
      20日Ａ女返家後，知悉上情，並於21日質問被告，惟因被
      告否認性侵害，Ａ母始於22日帶同Ａ女前往醫院驗傷等情
      明確（見原審卷第126 頁），然Ａ女於原審質以為何未於
      次日即21日立即前往醫院驗傷時，思考良久，始答稱：次
      日其母親一直打電話要求被告給交代，可是...（憋嘴笑
      ），此有原審94年4月1 日審判筆錄可按（見原審卷第134
      頁）。
      益見Ａ女事後對此事之應對態度與一般人生活經驗不符，
      顯與常情有違。
（四）中興醫院92年7 月22日受理疑似性侵害案件驗傷診斷書雖
      記載Ａ女於就醫時受有「頭面部抓傷痕數道，後背、左手
      臂後有皮下瘀傷」等傷害（見偵查二卷第21頁），然Ａ女
      就該等傷害之成因，於警詢時證稱：臉部受傷，是反抗時
      遭被告抓傷云云（見偵查一卷第10頁）；於原審時則改稱
      ：臉上的傷是掙扎時自己抓到的，...7月18日（Ａ女嗣更
      正為19日凌晨）被告抓其的手弄被告的生殖器，因其不要
      ，用手揮開被告時，抓到自己的臉云云（見原審卷第134
      、1 36頁）。足見Ａ女對於臉部成傷原因究係被告抓傷或
      自己抓傷，所述亦前後不一，且與Ａ女警詢所稱：如果不
      給被告摸，被告就會打其大腿之情形有異（見偵查一卷第
      10頁），自無從遽信該等外傷係因被告性侵害所造成，而
      為不利被告之認定。
（五）證人Ａ女就被告身體特徵於原審證稱：被告肚子扁扁，右
      手食指指甲中間有裂痕，有白白水泥洗不掉的繭等語（見
      原審卷第151 頁），然經原審勘驗結果，被告右手指甲並
      無裂痕，被告右手大拇指、食指、中指粗粗的，另二指比
      較好，此有原審94年4月1日審判筆錄可稽（見原審卷第15
      2 頁），足見Ａ女所述之被告手指特徵與實際情形容有明
      顯落差，無從憑以對被告為不利之認定。
（六）檢察官於偵查中經被告同意後，囑託法務部調查局對被告
      進行測謊，經測試未獲致明確反應圖形，無法研判有無說
      謊等情，此有法務部調查局93年2月9日調科參字第093000
      46690 號函在卷可按（見偵查卷一卷底、本院更二審卷第
      44-1頁），是測謊結果不足為不利於被告之認定，反而可
      以佐證被告於事後態度一貫、坦然。至Ａ女國小導師謝溫
      仁之說明書，僅係說明Ａ女平日在校表現情形，與本案無
      甚關聯性，亦不能據為對被告不利之認定，附此說明。
六、綜上所述，公訴及上訴意旨所舉之證據，尚未達於通常一般
    人均不致於有所懷疑，而得確信其為真實之程度，本院自無
    從形成為被告有罪之確信，此外，復查無其他積極證據，足
    以證明被告有上開公訴人所指妨害性自主之犯行。原審基此
    認不能證明被告犯罪不能證明而為無罪之諭知，經核尚無違
    誤。檢察官上訴意旨略以：Ａ女證述於7 月18日（業經Ａ女
    改稱為7 月19日）凌晨遭被告以手指頭性侵害一事，與證人
    江美玲證述當晚也聽到Ａ女在喊等情相符，為何不能採信。
    且依中興醫院出具之驗傷診斷書，Ａ女外陰部確有傷痕，是
    否確遭性侵並非無疑，原審未及細究，尚嫌速斷等語。經查
    ：證人江美玲所述曾聽Ａ女喊叫一事，並未引起江美玲特別
    注意，核與Ａ女所稱當時曾經大聲哭、大叫等情有悖，不能
    證明係Ａ女因遭受性侵害抵抗所為；而中興醫院驗傷診斷內
    容所載之外陰部傷痕，經核與Ａ女所述多次遭被告以手指插
    入陰道內，反覆挖弄，致下體疼痛並流血之說詞，不相符合
    ，均不足憑以對被告為不利之認定，業如前述。是檢察官上
    訴意旨執此指摘原判決不當，為無理由，應予駁回。
據上論斷，應依刑事訴訟法第368條，判決如主文。
本案經檢察官姜貴昌到庭執行職務。
中    華    民    國    99    年    10    月    28    日
              刑事第二十四庭審判長法  官  李錦樑    
                                  法  官  張惠立
                                  法  官  朱瑞娟
以上正本證明與原本無異。
檢察官如不服本判決，應於收受送達後十日內向本院提出上訴書
狀，其未敘述上訴之理由者並得於提起上訴後十日內向本院補提
理由書（均須按他造當事人之人數附繕本）。「切勿逕送上級法
院」。
                                  書記官  郭家慧
中    華    民    國    99    年    10    月    29    日

司法院資訊處製作；財團法人民間司法改革基金會備份。
